【裁判字號】    90,簡上,176
【裁判日期】    901023
【裁判案由】    確認債權不存在
【裁判全文】
臺灣桃園地方法院民事判決  九十年度簡上字第一七六號
    上  訴  人  乙○○
    被上訴人    甲○○
右當事人間確認債權不存在等事件，上訴人對於中華民國九十年五月十六日本院桃園
簡易庭八十九年度簡字第九八七號第一審判決提起上訴，本院判決如左：
    主    文
上訴駁回。
第二審訴訟費用由上訴人負擔。
    事    實
甲、上訴人方面：
  一、聲明：
      (一)原判決廢棄。
      (二)被上訴人在原審之訴駁回。
  二、陳述：除與原審判決書所載者相同茲予引用外，補稱：
      (一)被上訴人於簽發系爭本票之前，曾因細故與上訴人互有爭執，致為上訴人所
        傷固屬事實，惟兩造於上述爭執後，上訴人詢問被上訴人欲如何清償所欠債
        務，被上訴人主動提議以簽發本票方式，償還欠款，且在自由意識下，自主
        決定本票之發票日、到期日及金額。
      (二)上訴人於本票之到期日即八十八年十月二十日提示付款時竟不獲兌現，斯時
        被上訴人並未為任何抗辯，遲至半年後之八十九年四月始主張系爭本票係受
        上訴人脅迫而簽發，實乃被上訴人虛偽杜撰，冀圖免責。
      (三)被上訴人為虛構受迫事實，對上訴人提出恐嚇取財告訴，然經桃園地方法院
        檢察署查明以八十八年度偵字第一八四一四號不起訴處分確定在案，足見上
        訴人取得系爭本票並無任何暴力脅迫情事。原審未慮及此, 逕以主觀推測之
        詞遽以認定，實嫌速斷。
      (四)被上訴人於簽發系爭本票後，上訴人見被上訴人執意分手，而忘恩負義，萬
        念俱灰，並未取走系爭本票，逕自離去，系爭本票係由在場之陳增逢即被上
        訴人公司之老闆追趕而至，交予上訴人，由此可見，被上訴人主張其係受脅
        迫，純屬巧詞置辯，不足採信。
      (五)八十八年八月間，被上訴人每月之車款、信用卡、地下錢莊等費用，均是被
        上訴人向上訴人借貸要求上訴人先行支付。八十七年十二月至八十八年八月
        份共九個月，車款共計新台幣（下同）一萬四千多元，先行向寶島銀行借貸
        一十一萬二千元左右、信用卡每月最低應繳納額平均在四千元，共繳納三萬
        六千元、八十七年十二月至八十八三月份共四個月，地下錢莊之利息每月四
        千五百元，共一萬八千元，四月份償還本金加利息共五萬四千五百元，共計
        七萬五百元，是被上訴人向上訴人借貸之金額共計二十二萬零五百元。
  三、證據：除援用原審所提證據外，並聲請訊問證人任茂林。
乙、被上訴人方面：
  被上訴人未於言詞辯論期日到場，據其以前到場所為陳述略謂：
  一、聲明：駁回上訴。
  二、陳述：除與原審判決書所載者相同茲予引用外，補稱：
      (一)系爭本票既經被上訴人撤銷發票行為而失其效力，苟上訴人仍主張對被上訴
        人就系爭本票上有原因關係之債權存在，必須就此原因關係之債權存在負舉
        證責任。
      (二)上訴人必須將其借款予被上訴人之事實負舉證責任。開立予地下錢莊之六萬
        五千元之本票及授權書，均係上訴人被上訴人共同簽發借貸，並非被上訴人
        一人所借，況向地下錢莊之借款係被上訴人之母親清償，並向地下錢莊取回
        本票，上訴人所稱係其清償，並非事實。
  三、證據：除援用原審所提之證據外，補提本票及授權書影本各乙紙為證。
丙、本院依職權調閱本院八十九年度易字第一八四八號刑事案卷及八十九度執字第九
    二九０號執行案卷。
    理    由
一、本件被上訴人未於言詞辯論期日到場，核無民事訴訟法第三百八十五條所列各款
    之情形，爰依上訴人聲請，由其一造辯論而為判決。
二、本件被上訴人起訴主張：因上訴人所執有被上訴人於八十八年九月十日簽發，到
    期日八十八年十月二十日，面額一十五萬元本票（下稱系爭本票）一紙，係上訴
    人以暴力脅迫並毆打逼使被上訴人所簽發，且被上訴人並未向上訴人借貸任何款
    項，被上訴人已於八十九年四月十九日以存證信函通知上訴人撤銷發票之意思表
    示，惟上訴人竟仍持以向本院聲請裁定准予強制執行，爰訴請確認本票債權不存
    在並請求撤銷已為之強制執行程序等語。上訴人則以：系爭本票係被上訴人因與
    上訴人交往期間，向上訴人借貸而自願簽發予上訴人作為清償之用，並非上訴人
    脅迫其簽發，且上訴人因細故傷害被上訴人之事件，亦與系爭本票無關，本票確
    係出自上訴人自由意識，所載票款日期及金額均係被上訴人自己決定的云云，資
    為抗辯。
三、本件被上訴人主張八十八年九月十日，上訴人夥同另三名男子至其公司，因細故
    傷害被上訴人，被上訴人在公司內簽發上訴人之系爭本票，嗣於八十四月十九日
    以存函證信撤銷簽發系爭本票之意思表示並通知上訴人返還，惟上訴人仍持系爭
    本票向本院聲請裁定並聲請強制執行，上訴人對被上訴人之傷害行為已經判處徒
    刑確定等事實，為兩造所不爭執，並經本院依職權調取本院八十九年度執字第九
    二九０號給付票款強制執行事件及八十九年度易字第一八四八號傷害刑事案件核
    閱屬實，是被上訴人此部分主張應信為實在。惟上訴人辯稱系爭本票係被上訴人
    因與上訴人交往期間向上訴人借貸而出於自由意識簽發予上訴人作為清償之用，
    並非上訴人脅迫，是本件應審酌者乃在於，被上訴人得否撤銷系爭本票之發票行
    為？上訴人取得系爭本票有無對價？
四、按脅迫人先有使人內心發生壓迫感與恐懼感的故意，並基於此項心理壓力而為一
    定表示的故意。脅迫行為發生恐怖並進而為一定的意思表示，須有相當因果關係
    。脅迫人雖為脅迫行為，被脅迫人未因此而發生恐怖，或雖發生恐怖而未為一定
    表示，或雖有脅迫因其他因素而為意思表示者，均欠缺因果關係，不構成脅迫
    又當事人主張其意思表示係被詐欺或脅迫而為之者，應就其被詐欺或被脅迫之事
    實，負舉證責任；民事訴訟法如係由原告主權利者，應先由原告負舉證之責，若
    原告先不能舉證，以證實己主張之事實為真實，則被告就其抗辯事實即令不能舉
    證，或其所舉證尚有疵累，駁回原告之請求。（最高法院十七年台上字第九一七
    號及四十七年度台上字第一六三二號分有別著判例可資參照）。經查，本件被上
    訴人既自承系爭本票係在其任職之公司內簽發，當時除兩造外尚有被上訴人之老
    闆陳增逢、老闆娘、老闆妹妹及妹夫在場，因上訴人要伊還錢，伊才簽發系爭本
    票，且被上訴人對於當時在場之陳增逢在刑事偵查中所為之證言：「（問：有無
    聽乙○○恐嚇甲○○？）我只聽到乙○○說『出入平安』，簽完本票後，乙○○
    一生氣就將本票丟了不要，隨口說出『出入平安』，他應不是要錢，後來是弟弟
    簡坤德勸他本票拿了以後，不要再有瓜葛，他才拿走。」（詳見八十八年度偵字
    第一八四一四號八十五月十七日偵訊筆錄），亦未表示反對意見，而另一在場證
    人任茂林到庭所為之證述：「．．．兩人一言不合就打起來，談到分手之事，上
    訴人就說之前幫被上訴人支出之汽車貸款、信用卡開銷要怎麼算，被上訴人一開
    始否認金額確實是多少，我們就去買本票回去他們公司，此期間約十分鐘左右，
    當時公司尚有同事與老闆．．．金額上訴人大略算了一下，被上訴人當場看了一
    下就簽了本票，．．簽完本票後，我們沒拿本票就先走了，後來是公司老闆追出
    來叫我們再進去，說這件事情就以此本票作一解決，本來我們有要寫一切結書，
    切結日後互不騷擾，因內容不知如何寫，寫到一半就作罷了。」等情，亦與陳增
    逢所述情節大致相符，衡諸常情，被上訴人簽發系爭本票時可謂有人多勢眾，占
    盡地利人合，非被上訴人出於自願，上訴人實無可能對其實施脅迫，逼使其簽發
    本票，換言之，縱被上訴人在簽發系爭本票之前曾遭受上訴人傷害而心生恐怖，
    惟被上訴人嗣後之所以簽發系爭本票，乃係基於了結與上訴人間之感情及金錢問
    題，與上訴人先前之傷害行為並無因果關係，揆諸前揭說明，被上訴人簽發爭本
    票之行為尚難謂係被脅迫，從而，被上訴人自不得主張撤銷系爭本票之發票行為
    ，是被上訴人縱以存證信函為撤銷發票行為之意思表示，亦不能發生撤銷之法律
    效果。
五、次按票據執票人自認其執有票據之原因為消費借貸時，對其已交付借款事實，應
    負舉證責任。而私文書除他造於其真正無爭執外，應由舉證人證其真正。當事人
    主張有利於己之事實者，就其事實有舉證之責任，如不能舉證或其舉證據不能證
    明其所主張事實存在，則不問被告之反證如何均應將其訴予以駁回。（最高法院
    四十年台上字第一二三三號判例可資參照）。本件被上訴人主張系爭本票之債權
    不存在，提起本件訴訟，請求確認上訴人之系爭本票債權不存在，上訴人既自認
    系爭本票係被上訴人清償向伊借款所簽發，自應就借款已交付之利己事實負舉證
    責任。本件上訴人雖提出借款明細表主張被上訴人確實積欠借款，惟被上訴人既
    指摘明細表係上訴人自己片面製作，否認其真正，而上訴人又無法更行提出其他
    有力證據以證明其主張借款事實確實存在，當然認其事實非真正，而應為上訴人
    敗訴之判決。
六、復按強制執行法第十四條所定債務人異議之訴，乃以排除執行名義之執行力為目
    的，與同法第十五條所定第三人異議之訴，係以排除執行標的之執行為目的不同
    。是以提起債務人異議之訴，其訴訟標的為強制執行之異議權，其訴為形成之訴
    ，如認為債務人異議之訴為有理由時，其勝訴判決主文應不許就某一執行名義為
    全部或一部之強執行為始為妥當，至於已為執行處分之撤銷，乃為宣告不許強制
    執行之當然效果，無待判決。（八十院台廳字一字第一六五三七號可資參照）。
    是本件原審判決主文第二項應為本院八十八年度票字第七一六四號確定裁定之執
    行名義不得強制執，併此敘明。
七、綜上所述，本件上訴人辯稱系爭本票係被上訴人簽發作為清償兩人交往期間向其
    借款之用，為不足採；上訴人猶持系爭本票向本院聲請裁定逕而聲請強制執行，
    自屬無據，被上訴人請求，自有理由，應予准許；原審因而為被上訴人勝訴之判
    決，理由雖有不同，惟其結果並無二致，上訴意旨猶執前詞指摘原判決不當，求
    予廢棄改判，為無理由，應予駁回。
八、兩造其餘攻擊防禦方法及所提出之各項證據資料，經審酌後，因與本件判決之基
    礎無涉，且不影響判決之最後結果，爰不予以一一論述，附此敘明。
九、結論，本件上訴為無理由，依民事訴訟法第四百三十六條之一第三項、第四百四
    十九條第一項、第二項、第七十八條、第四百六十三條、第三百八十五條第一項
    前段，判決如主文。
中      華      民      國    九十      年      十      月    二十三    日
                            臺灣桃園地方法院民事第一庭
~B審判長法官  陳世宗
~B法      官  邱育佩
~B法      官  林淑鳳
右為正本係照原本作成
中      華      民      國    九十      年      十      月    二十三    日
~B法院書記官  楊文雄


司法院資訊處製作；財團法人民間司法改革基金會備份。
